【裁判字號】    89,上訴,1630
【裁判日期】    890913
【裁判案由】    偽造文書等
【裁判全文】
臺灣高等法院高雄分院刑事判決          八十九年度上訴字第一六三號
    上  訴  人  台灣高雄地方法院檢察署檢察官
    上  訴  人
    即  被  告  乙○○
    選任辯護人  吳永茂  律師
                曾慶雲
右上訴人等因被告偽造文書等案件，不服臺灣屏東地方法院八十九年度訴字第五二號
中華民國八十九年九月十三日第一審判決（起訴案號：臺灣屏東地方法院檢察署八十
八年度偵緝字第三五八號），提起上訴，本院判決如左：
      主      文
上訴駁回。
      事      實
一、乙○○於民國八十三年一月五日，在其屏東縣佳冬鄉○○村○○路廿八號住處，
    召集新臺幣（下同）一萬元之民間互助會共三十一會，並自任會首。詎乙○○竟
    意圖為自己不法之所有，並基於詐欺取財之概括犯意，先後於會期中計三次偽造
    會員涂盡金（本名葉涂盡金）、羅品春（本名羅炳春）、葉有妹（本名羅葉有妹
    ）三人名義，先後於標單上偽造前述三人之簽名及標金，致生損害於該等活會會
    員，且佯稱係涂盡金等人標得會款，致使甲○○及其他活會會員陷於錯誤，而交
    付乙○○收受，乙○○共得會款計約七十八萬三千元得逞（扣除乙○○、乙○○
    之夫賴勝政各一會，計二十九會，每次標金約一千元，計約二十六萬一千元）。
    嗣於八十五年七月五日該會到期日，應僅剩甲○○一會活會，然卻有四位活會會
    員，始查知知上情。
二、案經甲○○訴請台灣屏東地方法院檢察署檢察官偵查起訴。
      理      由
一、訊據上訴人即被告乙○○固供承有於上開時地，以涂盡金等人之名義制作標單標
    會，並取得會款，惟矢口否認有何偽造文書或詐欺之犯行，辯稱其係經涂盡金等
    人同意，始行以渠等之名義標會等語。惟查前開事實，業經告訴人甲○○及證人
    羅葉有妹、羅林菊英即羅炳春之妻、葉榮華即葉涂盡金之夫於偵查中指述及證述
    屬實，且互核一致，並均證稱乙○○向伊等表示係屬尾會等情，又被告於檢察官
    偵查中亦曾坦承有冒標之情，其於原審訊問時亦稱：「有打電話給他們，沒連絡
    到，沒經他們同意」「因為有些人不在，但有些人的媳婦有說好」等語，益見其
    虛詞諉過之情，參以其於原審調查程序中亦曾坦承冒標之情（詳參原審八十九年
    六月二十七日筆錄），是被告於原審審理中翻異前詞自不足採，此外並有上開互
    助會之會員名單一紙附卷可稽，罪證明確，被告之犯行堪以認定。
三、查被告冒標係以投標單競標，其曾三次在開標時冒用被害人會員涂盡金（本名葉
    涂盡金）、羅品春（本名羅炳春）、葉有妹（本名羅葉有妹）三人名義，在標單
    上書寫該等活會會員之簽名及標息，依習慣足以表示該等活會會員書寫之標單私
    文書，屬刑法第二百二十條規定之準私文書，被告投標出示行使，足以生損害於
    該三人及其他參與投標者標取會款之利益，所為係犯刑法第二百十六條、第二百
    十條之行使偽造私文書罪；又偽造私文書已經行使偽造私文書之高度犯行所吸收
    ，不另論罪。被告以冒標之詐術手段，對於不知情活會之會員收取會款，係犯刑
    法第三百三十九條第一項之詐欺取財罪。被告以一行為向多數活會會員詐欺，應
    依想像競合犯之規定從一重處斷，又被告所犯行使偽造私文書及詐欺取財二罪，
    各有多次犯行，各罪之時間相接，犯意概括，構成要件相同，均為連續犯，應依
    刑法第五十六條規定各以一罪論。至其行使偽造私文書係為達詐欺取財目的犯行
    之方法行為，互有牽連關係，應從一重之行使偽造私文書罪處斷。
四、原審因而適用刑法第五十六條、第二百十六條、第二百十條、第三百三十九條第
    一項、第五十五條、罰金罰鍰提高標準條例第一條前段之規定，並審酌被告圖利
    之犯罪動機、目的，以冒標詐財之手段，計其冒用三人名義投標三次，取得共計
    約七十八萬三千元之會款，迄仍未能賠償，所生損害非輕，又未能坦承犯行，惟
    未曾受刑之宣告，素行非劣等情，量處有期徒刑十月。並以偽造之投標單，無法
    證明其尚存在，不另諭知沒收。經核原判決認事用法並無不合，量刑亦屬適度。
    被告上訴意旨，仍執陳詞，否認犯罪，固無足取。公訴人上訴意旨，指摘原判決
    量刑過輕不當，亦無理由，均應駁回。
五、公訴意旨另以被告尚分別於民國八十三年一月五日（下稱甲會，連會首共三十一
    會）、八十三年八月二十五日（下稱乙會，連會首共三十一會）、八十四年十一
    月十日（下稱丙會，連會首共二十六會）自任會首召集各新臺幣一萬元之民間互
    助會，被告且分別於甲、乙、丙會會單上虛列其夫賴勝政之姓名以掩人耳目。乙
    ○○即意圖為自己不法之所有而基於概括犯意，（一）於八十四年七月五日偽造
    賴勝政名義之標單，且持以向甲會會員行使而得標，向該會會員詐取會款。（二
    ）於八十三年十一月二十五日偽造賴勝政名義之標單持以向乙會會員行使而得標
    ，向該會會員詐取會款。（三）於八十五年五月十日偽造賴勝政名義之標單持以
    向丙會會員行使而得標，向該會會員詐取會款。並以賴勝政在原審八十七年度簡
    上字第一四二號請求給付會款民事事件審理期間，曾於八十七年十二月二十九日
    具狀陳稱「伊係乙○○之贅夫，在家中並無地位，一切以女方（乙○○）為主，
    伊對乙○○之理財毫無置喙餘地，乙○○招攬合會伊根本不知詳情，伊以駕駛車
    輛為業早出晚歸，因此從未參與任何合會行為」等語，且賴勝政於檢察官偵訊時
    證稱「伊有同意乙○○用伊名義加入甲、乙、丙會，但伊只負責將每月薪水交給
    乙○○」云云，惟該等證詞顯與其上開狀述情節矛盾，亦與乙○○所稱「有將會
    款交給賴勝政」之情節不符，並有會單、互助會明細表附卷為其論據。惟查訊據
    被告乙○○堅決否認右揭犯行，辯稱：賴勝政有加入互助會並同意伊標會等語。
    經查證人賴勝政於原審調查中證稱：乙○○有將其上會之事告知予伊；伊不知道
    是那幾會標到，都是乙○○在處理等語，經核與其於檢察官偵訊中所供相符，雖
    質諸證人賴勝政其亦不諱言曾於前揭民事事件中具狀陳稱上揭各情，且有卷附答
    辯書一紙為憑，惟以證人與被告夫妻關係之密切，苟非有特殊情狀，其就乙○○
    招攬合會且以伊之名入會之情自難諉稱不知詳情，賴勝政於原審民事事件中所為
    之上揭答辯本即不足為採，原審民事判決亦係僅認賴勝政非本會會首而為告訴人
    甲○○敗訴之判決，非以賴勝政前揭答辯可採為據，則自難以賴勝政上揭答辯即
    為被告冒標賴勝政名義不利之認定，此外復查無其他積極證據足資認定被告有公
    訴人所指此部分之詐欺及行使偽造文書犯行，原應為無罪之諭知，惟公訴意旨認
    此部分與前開有罪部分有裁判上一罪之連續犯關係，爰不另為無罪之諭知，附此
    敘明。
據上論斷，應依刑事訴訟法第三百六十八條，判決如主文。
本案經檢察官羅正平到庭執行職務。
中    華    民    國     八十九     年      十二      月      二十八    日
                              臺灣高等法院高雄分院刑事第三庭
                                  審判長法官  莊秋桃
                                        法官  陳中和
                                        法官  謝宏宗
右正本證明與原本無異。
如不服本判決，應於判決送達後十日內向本院提出上訴狀，其未述理由者並應於提
出上訴狀後十日內向本院補提理由書（應附繕本)。
                                      書記官  陳靖華
中    華    民    國     八十九     年      十二      月       三十     日
附錄：本判決論罪科刑法條：
刑法第二百十六條
行使第二百十條至第二百十五條之文書者，依偽造、變造文書或登載不實事項或使登
載不實事項之規定處斷。
刑法第二百十條
偽造、變造私文書，足以生損害於公眾或他人者，處五年以下有期徒刑。
刑法第三百三十九條第一項
意圖為自己或第三人不法之所有，以詐術使人將本人或第三人之物交付者，處五年以
下有期徒刑、拘役或科或併科一千元以下罰金。
                                                                        Ｋ


司法院資訊處製作；財團法人民間司法改革基金會備份。
